【裁判字號】    92,台上,2306
【裁判日期】    921023
【裁判案由】    拆屋還地
【裁判全文】
最高法院民事判決                              九十二年度台上字第二三○六號
    上  訴  人  丙○○
                己○○
                乙○○
                丁○○
                戊○○
                甲○○
    共      同
    訴訟代理人  黃興木律師
    被 上訴 人  陸軍總司令部
    法定代理人  霍守業
    訴訟代理人  陳沆河律師
右當事人間請求拆屋還地事件，上訴人對於中華民國九十年十二月十一日台灣高等法
院台中分院第二審判決（八十九年度重上字第八一號），提起上訴，本院判決如左：
    主  文
上訴駁回。
第三審訴訟費用由上訴人負擔。
    理  由
本件被上訴人於上訴後之九十一年二月一日法定代理人變更為霍守業，有任命令影本
乙件可稽。茲據其聲明承受訴訟，核無不合，合先敘明。
次查，被上訴人主張：坐落台中縣太平市○○段九三九、九四一號土地為中華民國所
有，伊為管理人，上訴人均無正當權源，上訴人丙○○占用九三九號內如原判決附圖
（下稱附圖）所示Ｈ部分面積○、○五二二四八公頃土地；上訴人己○○占用九三九
號內如附圖所示Ｇ部分面積○、○五八四八九公頃土地；上訴人乙○○占用九三九號
內如附圖所示Ｆ部分面積○、○二八九三四公頃、同段九四一號內如附圖所示Ｆ部分
面積○、○○一五五九公頃（合計面積○、○三○四九三公頃）土地；上訴人丁○○
占用九三九號內如附圖所示Ｅ部分面積○、○○二一五三公頃、同段九四一號內如附
圖所示Ｅ部分面積○、○三六六七四公頃（合計面積○、○三八八二七公頃）土地；
上訴人戊○○占用九四一號內如附圖所示Ｄ部分面積○、○六九三八公頃土地；上訴
人王聰敏占用九四一地號內如附圖所示Ｃ部分面積○‧○○九四三四公頃土地，建築
房屋使用，迭經催討，拒不返還。又上訴人自民國八十年七月一日起無權占用，致伊
受有損害，為此本於所有權之作用及不當得利、侵權行為之法律關係請求等情，求為
命上訴人拆除地上建物交還土地及給付損害金詳如原判決主文第二項所示之判決（上
訴人占用面積，嗣經內政部土地測量局測量結果詳如附圖所示，故被上訴人於原審減
縮或擴張聲明如原判決主文第二項所示。被上訴人另請求第一審共同被告馬勝楚、賴
慶福部分，分別於第一審、原審判決被上訴人勝訴確定）。
上訴人則以：丙○○自八十二年六月十四日、己○○自八十二年六月十四日、乙○○
自八十年十二月三十日、丁○○自八十二年一月二十一日、戊○○自八十一年八月十
四日、甲○○自八十二年一月二十一日分別向訴外人劉金定、劉添福父子購買系爭土
地而占有使用如鑑定圖所示部分土地，伊之前手讓與伊系爭土地及劉金定目前仍占用
之同段五五、九四二之一號土地，原屬四八五之一三地先，劉氏父子自四十年代初期
，即耕種系爭土地，迄至讓與伊，已滿四十年，依土地法第一百三十三條第一項後段
但書之規定，劉金定已依時效取得所有權，伊受讓四八五之一三號地先土地之一部，
即非無權占有。另伊係於被上訴人鑑界後始建造，不可能占用其管理之土地。又系爭
土地非繁榮地帶，且靠近河堤，時有受洪水侵犯之虞，依申報地價百分之五計算相當
於租金之損害金，顯然過高等語，資為抗辯。
原審依審理之結果，以：查原法院八十七年度上字第六三四號拆屋還地事件，其爭訟
標的物係台中縣太平市○○段五五號土地，與本件訴訟標的物不同，且斟酌該案判決
內容，亦無裁定停止本件訴訟程序之必要，合先敘明。本件被上訴人主張系爭土地為
伊管理之國有土地，上訴人分別占用附圖所示Ｈ、Ｇ、Ｆ、Ｅ、Ｄ、Ｃ部分土地，建
築廠房等地上物之事實，業據其土地登記簿謄本、照片等可稽，復經原審及第一審分
別囑託內政部土地測量局、台中縣大里地政事務所勘測明確，製有勘驗筆錄及複丈成
果圖可按，堪信為真正。上訴人雖以前揭情詞置辯，惟查九三九號土地係由原太平段
九四○之四號土地移載而來；同段九四一號土地由太平段四九○之二號土地移載而來
，均因地籍重劃公告確定；且九三九、九四一號土地分別於五十年三月六日、三十六
年六月一日登記所有權為中華民國政府，此有地籍謄本足稽，尚難認與上訴人於八十
一、二年間向前手劉金定承購之太平段四八五之一三號地先之土地有何關連。又劉添
福、劉金定父子出具給己○○、甲○○、戊○○之切結書上均載：「……茲將向蕭伯
隆所承租頭汴坑溪河川公地位於台中縣太平鄉○○段四八五之一三號（重測後為太平
鄉○○段五五、九四二之一號）耕作之墾耕地……」、「甲方墾耕於台中縣太平鄉○
○段四八五之一三號地國有河川公地……」等語，而太平鄉○○段五五、九四二之一
號與系爭土地究有何關聯一節，上訴人復未能舉證以實其說，亦難以上開切結書為有
利上訴人之認定，且系爭土地與四八五之一三地先之土地難認有何關聯；況同段五五
號土地原為河川浮覆地，且未經台中縣政府之地政機關會同該主管農林機關劃定墾區
，足見非土地法第八十八條、第一百二十六條所稱之荒地，亦不得依土地法第一百三
十三條規定辦理耕作權之登記，自不能取得該規定之耕作權及土地所有權。原法院八
十七年度上字第六三四號拆屋還地事件亦為相同之認定，有該判決可稽。系爭土地與
同段五五號地縱同屬四八五之一三地先，上訴人之前手劉金定、劉添福父子亦無從取
得該土地之耕作權或所有權之可能。上訴人就系爭土地雖與被上訴人曾開三次協調會
，但依協調會議記錄內容，係占用人一方陳述之意見，尚不足以認為被上訴人有拋棄
權利之意思。又現行科學技術及測量儀器之進步，日新月益，其測量結果或與數年前
測量有異，亦屬常情，自應以現內政部土地測量局九十年五月十五日採用精密電子測
距經緯儀及電腦等現代化工具施測之結果為準。則上訴人確無正當權源，分別占用如
附圖所示部分土地，即屬無權占有。又無權占有他人土地建築地上物，可獲得相當於
租金之利益，為社會通常之觀念（最高法院六十一年台上字第一六九五號判例參照）
。上訴人無權占有系爭土地而獲有使用土地之利益，致被上訴人受有損害，被上訴人
自得依不當得利之法律關係，請求上訴人給付相當於租金之損害。按租用基地建築房
屋，其租金以不超過基地申報總價額年息百分之十為限，土地法第一百零五條、第九
十七條定有明文。系爭九三九、九四一號土地申報地價於八十年間（八十年七月一日
至八十三年六月三十日）每平方公尺為四百六十八元，八十三年間（八十三年七月一
日至八十六年六月三十日）每平方公尺為四百九十一元，八十六年間（八十六年七月
一日至八十九年六月三十日）每平方公尺為七百三十元，有台中縣太平地政事務所地
價證明書可稽。又查系爭土地位於大里溪旁，距河岸最遠者八十公尺，最近者約三、
四十公尺，提岸邊已形成一工業區，距太平市區僅約百餘公尺，市中心約一公里半，
上訴人在其上建築廠房，分別經營沖床工廠、金屬工業社、電鍍加工業等情，業經原
審勘驗屬實，並製有勘驗筆錄可稽。爰審酌系爭土地交通便利，接近繁榮市區及土地
利用之程度等一切情狀，認上訴人無權占有所受相當於租金利益，以申報地價百分之
五計算為相當，計算方法詳如原判決附表計算表所示。綜上所述，上訴人占用系爭土
地既無法律上原因，則被上訴人依民法第七百六十七條規定之物上請求權及不當得利
之法律關係，訴請上訴人拆除地上物返還土地及給付損害金詳如原判決主文第二項所
示，並無不合。爰維持第一審所為上訴人敗訴之判決，並命上訴人給付減縮或擴張為
如原判決主文第二項所示，於法核無違背。又按不當得利返還請求權與損害賠償請求
權，法律上之性質雖有不同，但二者訴訟上所據之事實如屬同一，則原告起訴時雖係
基於侵權行為之法律關係，然在訴訟進行中於他造為時效之抗辯後，亦不妨再基於不
當得利之請求權而為主張，以維持其原主張之效果（本院五十六年台上字第三○六四
號判例參照）。查被上訴人係以上訴人無權占有為原因，請求上訴人給付相當於租金
之損害金，在第一審起訴時雖稱依侵權行為之法律關係為請求，但在第一審訴訟進行
中繼謂依不當得利法則為請求（見一審卷二宗六六頁、八○頁反面），為法之所許，
尤難認於法有違。上訴論旨，仍執陳詞，並以原審取捨證據、認定事實之職權行使及
及其他與判決基礎無涉之理由，指摘原判決不當，求予廢棄，非有理由。
據上論結，本件上訴為無理由。依民事訴訟法第四百八十一條、第四百四十九條第一
項、第七十八條，判決如主文。
中      華      民      國    九十二    年      十      月    二十三    日
                              最高法院民事第二庭
                                  審判長法官  曾  桂  香
                                        法官  劉  福  聲
                                        法官  黃  秀  得
                                        法官  陳  國  禎
                                        法官  李  彥  文
      右正本證明與原本無異
                                              書  記  官
中      華      民      國    九十二    年      十      月    三十一    日


司法院資訊處製作；財團法人民間司法改革基金會備份。
